【裁判字號】    89,上易,2891
【裁判日期】    891006
【裁判案由】    傷害
【裁判全文】
臺灣高等法院臺中分院刑事判決              民國八十九年度上易字第二八九一號
    上  訴  人  臺灣苗栗地方法院檢察署檢察官
    被      告  乙○○
右列上訴人因被告傷害案件，不服台灣苗栗地方法院中華民國八十九年十月六日第一
審判決（民國八十九年度易字第六五五號；起訴案號：臺灣苗栗地方法院檢察署八十
九年度偵字第二七七二號），提起上訴，本院判決如左：
    主  文
上訴駁回。
    事實及理由
一、本案經本院審理結果，認第一審判決認事用法及量刑均無不當，應予維持，並引
    用第一審判決書記載之事實、證據及理由（如附件）。
二、檢察官上訴意旨據告訴人丙○○請求意旨略以：被告因細故即恣意動手傷人，下
    手之重竟肇致告訴人骨折，犯後猶飾詞圖卸，亦未為任何道歉賠償，顯無悔意，
    且惡性深重，原判決量刑容有輕縱等語，惟查原判決量刑已審酌被告之品行、犯
    罪之動機、目的、手段、犯罪時所受之刺激、被害人所受傷害程度及被告犯罪後
    之態度等一切情狀，量處被告有期徒刑三月，並諭知易科罰金之折算標準，並無
    不當，檢察官之上訴為無理由，應予駁回。又刑法第四十一條於九十年一月四日
    修正，同年月十日經總統公布施行，規定：「犯最重本刑為五年以下有期徒刑以
    下之刑之罪，而受六個月以下有期徒刑或拘役之宣告，因身體、教育、職業、家
    庭之關係或其他正當事由，執行顯有困難者，得以一元以上三元以下折算一日，
    易科罰金。但確因不執行所宣告之刑，難收矯正之效，或難以維持法秩序者，不
    在此限。」「併合處罰之數罪，均有前項情形，其應執行之刑逾六月者，亦同」
    ，而本件係符合修正前之規定：「犯最重本刑為三年以下有期徒刑以下之刑之罪
    ，而受六個月以下有期徒刑或拘役之宣告，因身體、教育、職業、家庭之關係，
    執行顯有困難者，得以一元以上三元以下折算一日，易科罰金。」，故本條文之
    修正，擴大得諭知易科罰金之範圍，與本件不生法條適用之影響，附予敘明。
據上論斷，應依刑事訴訟法第三百六十八條、第三百七十三條，判決如主文。
本案經檢察官甲○○到庭執行職務。
中      華      民      國    九十      年      二      月     十四     日
                              臺灣高等法院臺中分院刑事第七庭
                                        審判長法  官  林  榮  龍
                                              法  官  黃  日  隆
                                              法  官  江  錫  麟
右正本證明與原本無異。
不得上訴。
                                              書記官  謝  雅  惠
中      華      民      國    九十      年      二      月     十五     日
                                                                        Ｃ
附件
臺灣苗栗地方法院刑事判決                          八十九年度易字第六五五號
    公  訴  人  臺灣苗栗地方法院檢察署檢察官
    被      告  乙○○  男七十三歲（民國○○年○月○○日生）
                        住苗栗縣頭份鎮○○里○○鄰○○街八號
                        身分證統一編號：Ｋ一0000000號
    選任辯護人  陳淑芬  律師
右列被告因傷害案件，經檢察官提起公訴（八十九年度偵字第二七七二號），本院判
決如左：
        主  文
乙○○傷害人之身體，處有期徒刑月，如易科罰金以佰元折算壹日。
        事  實
一、乙○○與田世芳為表兄弟關係，因認其表嫂田丙○○平日對於其表兄田世芳住院
    期間未盡照顧事宜，即思與田丙○○理論，於民國（下同）八十九年五月二十七
    日上午十一時許，雙方在在苗栗縣頭份鎮斗煥里小公園旁遭遇，張某即開始責備
    田丙○○未盡人妻之責，繼之言語不和，發生爭執拉扯，而張某於田丙○○欲持
    拖鞋反擊時，竟基於傷害之犯意，用力將田丙○○推倒在地，致使田丙○○受有
    左側轉子間骨折之傷害。
二、案經田丙○○訴由苗栗縣警察局頭份分局台灣苗栗地方法院檢察署檢察官偵查起
    訴。
        理  由
一、訊據被告乙○○固坦承有推倒被害人即告訴人田丙○○之事實，惟否認係故意傷
    害被害人，辯稱：伊係因被害人欲持拖鞋攻擊，乃出於防衛自己安全，始出手推
    倒被害人，實係正當防衛，縱或不構成正當防衛，亦屬防衛過當之傷害云云。然
    查，被告如何因照顧田世芳問題與被害人起爭執，進而先動手拉扯被害人，致被
    害人不甘示弱，乃持個人所穿之拖鞋欲加以反擊之際，立即遭被告用力動手推倒
    在地之事實，已據被害人田丙○○指訴綦詳，並經目擊證人即與被害人同行至案
    發現場之林月娥分別在偵訊中及審理供證明確在卷，復有被害人之診斷證明一份
    附卷及被害人骨折之Ｘ光片當庭提示確認無訛。是被告確實有推倒被害人致左側
    轉子間骨折之事實無疑。茲應進一步探討者為被告是否屬正當防衛或防衛過當問
    題。
    （一）按對於現在不法之侵害，而出於防衛自己權利之行為不罰，刑法第二十三
          條前段定有明文。刑法上之正當防衛，祇以基於排除現在不法之侵害為已
          足，防衛過當，指防衛行為是否超越必要之程度，須就實施之情節而為判
          斷，即應就不法侵害者之攻擊方法與其緩急情勢，由客觀上審察防衛權利
          者之反擊行為，是否出於必要以定之（詳參最高法院六十三年台上字二一
          ○四號判例）。又防衛是否過當，應以防衛權存在為前提，若其行為與正
          當防衛之要件不合，僅係錯覺防衛，當然不生是否過當之問題。（最高法
          院29年度上字第509號判例）
    （二）次按刑法第二十三條前段規定正當防衛，不罰之違法阻卻事由，係以行為
          人對於現在不法之侵害，本乎防衛自己或他人之權利意思，在客觀上有時
          間之急迫性，並實施反擊予以排除侵害之必要性，且其因而所受法益之被
          害，亦符合相當性之情形，予以實施防衛行為（反擊）者，始稱相當。倘
          若行為人所實施之反擊，就實施之時間以言，雖符合急迫性之條件，然於
          客觀上若不具備實施反擊之必要性，或實施之方法（或手段），有失權益
          均衡之相當性，又該當某一犯罪構成要件者，即該當防衛過剩行為，構成
          阻卻責任之事由，而為行為阻卻責任應予審認之範疇，仍具備行為之違法
          可罰性，自亦應法課予應負之刑責，此與正當防衛之阻卻違法，不具違法
          可罰性者，究有不同，不容混為一談。（最高84年度台上字第3449號判決
          ）
     （三）查被告係先出手打被害人業經目擊證人林月娥證述明白：「（問：當時
           情況？）是田丙○○叫我到公園，當初是乙○○先生先出手打田丙○○
           ，後來田丙○○拿拖鞋要反擊，被他推倒。」（見偵字第二七七二號卷
           第九頁正面），核與其在審理中所證內容：「我有看到被告打田丙○○
           的胸部，田丙○○要拿拖鞋打回去的時候，被告就把田丙○○推倒。」
           前後供證一致，參諸被告在警訊初供亦陳：「我用手推她的才受傷，我
           承認。」及「田丙○○沒有打傷我．．．」；另亦供明「（問田丙○○
           告你傷害、恐嚇你有何意見？）我只有傷害她（指被害人），但我沒有
           恐嚇她。」（見偵字第八五四八號卷第三頁以下），足知證人雖為被害
           人之友人，但其證詞經與被告前開警訊供詞互核，尚屬客觀實在足為憑
           信。是被告先行出手攻擊被害人之行為亦可認定。次查被告係於被害人
           持拖鞋欲反擊被告時，激怒被告用力推倒被害人致被害人左側轉子間骨
           折之傷害，除據被告供明外，亦據被害人及證人林月娥分別指述證述明
           晰在卷，足知被告出手推倒被害人之際，係因被告出手攻擊被害人遭被
           害人手持拖鞋欲反擊之際。而被告面對已屆六十四歲高齡之婦女（二十
           五年一月三日出生），若欲對之主張正當防衛，當僅需將被害人之拖鞋
           阻擋或取下即可，並無須推倒被害人，參照前開最高判例與判決之「必
           要性」與「衡平性」解釋，被告之先行攻擊行為引發被害人之反擊心態
           ，進而推倒被害人致被害人肢體骨折成傷，據此，被告之「推倒行為」
           與被害人之「持拖鞋欲反擊之行為」對照比較，被告之推倒行為已逾取
           下範圍，顯不符上開正當防衛必要性與衡平性之檢驗。被告之推倒被害
           人行為既無正當防衛可言，自無防衛是否過當問題。從而被告明知出手
           推倒上年紀之婦女足致傷害，仍執意為之，其自有故意傷害之意思，所
           辯無傷害犯意乙節既與查證事實不合，要屬飾卸刑責之詞，不足採信，
           本件事證明確，被告之犯行堪予認定。
二、核被告所為，係犯刑法第二百七十七條第一項之傷害罪。爰審酌被告之品行、犯
    罪之動機、目的、手段、犯罪時所受之刺激、被害人所受傷害程度及被告犯罪後
    之態度等一切情狀，量處如主文所示之刑，並諭知易科罰金之折算標準，以示懲
    處。
據上論結，應依刑事訴訟法第二百九十九條第一項前段，刑法第二百七十七條第一項
、第四十一條，罰金罰鍰提高標準條例第一條前段、第二條判決如主文。
本案經檢察吳義聰官到庭執行職務。
中    華    民    國          八十九        年      十      月    六    日
                                    台灣苗栗地方法院刑事庭
                                        法  官  陳  鴻  斌
右正本證明與原本無異
如不服本判決應於送達後十日內向本院提出上訴狀
                  書記官  陳  文  聰
中    華    民    國          八十九        年      十      月    六    日
論罪科刑法條：
第  277 條  傷害人之身體或健康者，處三年以下有期徒刑、拘役或一千元以下罰金。
            犯前項之罪因而致人於死者，處無期徒刑或七年以上有期徒刑；致重傷者
            ，處三年以上十年以下有期徒刑。


司法院資訊處製作；財團法人民間司法改革基金會備份。
